臺灣高等法院刑事判決
108年度上訴字第3143號
上  訴  人  臺灣臺北地方檢察署檢察官
被      告  陳怡蒨  


指定辯護人  本院公設辯護人王永炫
上列上訴人因偽造有價證券案件，不服臺灣臺北地方法院107年
度訴字第336號，中華民國108年7月17日第一審判決（起訴案號
：臺灣臺北地方檢察署107年度偵續字第113號），提起上訴，本
院判決如下：
    主  文
原判決撤銷。
本件免訴。
    理  由
一、公訴意旨（略以）：被告甲○○向楊緯綸調借款項後，應楊緯
    綸之要求簽立本票以為擔保，然竟意圖供行使之用，而基於
    偽造有價證券之犯意，未事先徵得陳宜倩之同意或授權，即
    先後於如附表所示時、地，偽開發票名義人為「陳宜倩」之
    如附表所示本票共計4紙（下稱系爭本票）後，交付予楊緯
    綸而行使之，而足生損害於「陳宜倩」及楊緯綸。
二、實務通說向以為，實質上或裁判上一罪，於實體法上為一罪
    ，在訴訟法上無從分割，因而檢察官僅就其犯罪事實之一部
    起訴，其效力及於全部，本屬法院所得審判之範圍；縱法院
    僅就其犯罪事實一部審判，其未經審判之他部分，亦為判決
    效力所及。另從確定判決的實體確定力範圍出發，因而認為
    在一行為一罪或一行為數罪（例如想像競合犯）之案例，法
    院雖僅判決一部，效力仍會及於他部行為：「案件曾經判決
    確定者，應為免訴之判決，係以同一案件已經法院為實體上
    之確定判決，該被告應否受刑事制裁，即因前次判決而確定
    ，不能更為其他有罪或無罪之實體上裁判。此項原則，關於
    實質上一罪或裁判上一罪，其一部事實已經判決確定者，對
    於構成一罪之其他部分，固亦均應適用；但此種情形，係因
    審判不可分之關係，在審理事實之法院就全部犯罪事實，依
    刑事訴訟法第267條規定，本應予以審判，故其確定判決之
    既判力自應及於全部之犯罪事實」（僅參見最高法院95年度
    台非字第99號判決意旨）。同院100年度台上字第6561號判
    決更舉想像競合犯為例，強調此原則，而謂刑事訴訟法第30
    2條第1款規定之免訴判決，「係以同一案件，已經法院為實
    體上之確定判決，該被告應否受刑事制裁，即因前次判決而
    確定，不能更為其他有罪或無罪之實體上裁判。此項原則，
    關於實質上一罪或裁判上一罪（如：刑法第55條所定一行為
    而觸犯數罪名之想像競合犯），其一部事實已經判決確定者
    ，對於構成一罪之其他部分，亦有其適用；蓋此情形，係因
    審判不可分之關係，在審理事實之法院，對於全部犯罪事實
    ，依刑事訴訟法第267條之規定，本應予以審判，故其確定
    判決之既判力，自應及於全部之犯罪事實」。最高法院98年
    度台非字第30號判決更從一事不再理原則的角度闡釋謂：「
    按案件曾經判決確定者，應諭知免訴之判決，為刑事訴訟法
    第302條第一款所明定。又法律上一罪之案件，無論其為實
    質上一罪（接續犯、繼續犯、集合犯、結合犯、吸收犯、加
    重結果犯）或裁判上一罪（想像競合犯及刑法修正前之牽連
    犯、連續犯），在訴訟上均屬單一性案件，其刑罰權既僅一
    個，自不能分割為數個訴訟客體。而單一案件之一部犯罪事
    實曾經有罪判決確定者，其既判力自及於全部，其餘犯罪事
    實不受雙重追訴處罰（即一事不再理），否則應受免訴之判
    決」等語。
三、誠如上述實務見解所言，免訴判決的法理即一事不再理原則
    。一事不再理原則實為基於法治國原則及正當法律程序而來
    的憲法原則，依據釋字第775號解釋理由書所指出：法治國
    原則為憲法之基本原則，首重人民權利之維護、法秩序之安
    定及信賴保護原則之遵守（本院釋字第574號、第589號及第
    629 號解釋參照）。另依憲法第8條第1項規定：「人民身體
    之自由應予保障。除現行犯之逮捕由法律另定外，非經司法
    或警察機關依法定程序，不得逮捕拘禁。非由法院依法定程
    序，不得審問處罰。非依法定程序之逮捕、拘禁、審問、處
    罰，得拒絕之」。其所稱「依法定程序」，係指凡限制人民
    身體自由之處置，國家機關所依據之程序，須以法律規定，
    其內容更須正當，始符正當法律程序之要求。刑事訴訟程序
    之實施，應保障當事人之合法訴訟權，並兼顧被告對於裁判
    效力之信賴（本院釋字第271號解釋參照），是判決確定後
    ，除為維護極重要之公共利益者外，不得對同一行為重複追
    訴、審問、處罰，以避免人民因同一行為而遭受重複審問處
    罰之危險（即禁止雙重危險）、防止重複審判帶給人民之騷
    擾、折磨、消耗、痛苦或冤獄，並確保判決之終局性。此即
    一事不再理原則。其已成為現代法治國普世公認之原則（聯
    合國公民與政治權利國際公約第14條第7項、美國憲法增補
    條款第 5條、德國基本法第103條第3項及日本國憲法第39條
    等規定參照）。
四、另許宗力、林子儀及許玉秀大法官於釋字第636號共同提出
    的部分同意見書也指出：「一事不再理原則，是程序法的概
    念，與歐陸法傳統上的 ne bis in idem 原則以及英美法的
     Double Jeopardy原則（禁止雙重危險原則）相當，指就人
    民同一違法行為，禁止國家為重複之刑事追訴與審判，其主
    旨在維護法安定性，保障任何經判決【有罪或無罪開釋】確
    定者，無庸就同一行為再受一次刑事訴究，而遭受更不利之
    後果。其次一個目的則在於保護經實體判決確定之被告，免
    於再接受一次訴訟程序的騷擾、折磨、消耗與負擔。法制上
    之所以發展出一事不再理原則，乃是因為刑事訴訟程序迫使
    人民暴露於一個公開審查程序，以決定是否對其個人作非價
    之非難，進而施以處罰，是為確保這種使人難堪，使人之生
    命與身體可能遭受剝奪之風險的程序，僅能侷限於必要之範
    圍，並儘可能縝密、澈底地實施，自有必要將針對同一行為
    所實施之刑事追訴程序加以限制，至多僅允許其作一次之嘗
    試」等語。從而「一事不再理原則」與「一罪不二罰原則」
    的概念仍尚有不同，後者著重在實體上的效果，且要求的是
    對於同一行為不得重覆處罰，而前者重視的是程序法上的效
    果，以刑事訴訟為例，不應令刑事被告因為同一個案件，再
    接受一次訴訟程序的騷擾、折磨、消耗與負擔。亦即，一罪
    不二罰要求的是同一行為不得重複處罰，但一事不再理更進
    一步要求，即使實體審理結果未受處罰，如判決無罪開釋確
    定，就不應該使其就同一行為再受一次刑事訴究，而遭受更
    不利之後果（釋字第775號解釋另設有極端例外：除為維護
    極重要之公共利益者）。
五、從而，自一事不再理、禁止雙重危險的憲法原則而言，著重
    的是人民的同一行為不該受到國家重複審問處罰之危險，以
    防免重複審判帶給人民之騷擾、折磨、消耗、痛苦或冤獄，
    並確保判決之終局性。就此而言，即不應以同一行為在之前
    是否有罪判決確定為限，更應包括無罪判決在內，否則豈非
    容許國家對於無罪之人的同一行為一再重複追訴，至死方休
    。不僅如此，當實質上或裁判上一罪，檢察官僅就其犯罪事
    實之一部起訴，因起訴效力及於全部犯罪事實（即使檢察官
    於起訴書敘明他部事實不另為不起訴處分之諭知，該不起訴
    處分仍為無效），本屬法院所得審判之範圍，傳統實務見解
    亦認為只要法院認為起訴之一部與他部均為有罪，即有不可
    分之關係，而均應為有罪之實體判決，而起訴之一部或未訴
    之他部事實如為無罪，除就有罪之部分仍應為有罪實體判決
    外，無罪之該部則於判決理由中敘明不另為無罪諭知之結果
    。又只要法院於事實上並無不能審判未訴他部的客觀障礙事
    由，卻未就他部事實為審理，只要構成實質上裁判上一罪關
    係，該未經審判之他部事實仍應為已判決有罪或無罪之效力
    所及，以免行為人因同一行為遭重複追訴處罰，始符一事不
    再理原則。
六、經查公訴意旨以被告甲○○向告訴人楊緯綸借款，應告訴人要
    求簽立本票擔保，意圖供行使之用而基於偽造有價證券之犯
    意，未事先徵得陳宜倩之同意或授權，先後於如附表所示時
    、地，偽開發票名義人為「陳宜倩」之附表所示本票共計4 
    紙，交付予告訴人而行使之行為，認被告涉犯刑法第201條
    第1項之偽造有價證券罪嫌等語。經原審判決依公訴意旨所
    指簽發本票之時地，作成如原判決附表一內容，而另認被告
    曾經簽發原判決如附表二所示之本票，同於票面書立不實姓
    名「陳宜倩」或併不實記載國民身分證統一編號「Z0000000
    00」，接續於民國102年7月間、8月間、11月間，及103年3
    月17日，分別佯以其於牙科或東森房屋任職，需繳納房租及
    兒子安親班費用、購買冷氣及洗衣機、還款予牙醫助理同事
    、償還地下錢莊欠款為由，向告訴人借款新臺幣（下同）5
    萬元、3萬2,000元、1萬5,000元、5萬8,000元，以規避償還
    借款，致告訴人陷於錯誤，陸續在臺北火車站之NOVA商場等
    地交付現金總計15萬5,000元予被告，經檢察官認被告涉犯
    刑法第339條第1項之詐欺取財罪，以104年度調偵字第811號
    提起公訴（以下稱前案，起訴書參見原審卷第107至109頁）
    。而本案起訴書所載如附表一「行為時間」及「行為地點」
    欄所示之犯罪時間及地點，雖與如附表二略有不同，惟其本
    票號碼、票面金額、發票日及到期日均相同，均係由被告簽
    發後交予告訴人，且經原審比對本案卷宗與前案卷宗內之本
    票影本，足認本案起訴書與前案起訴書所指本票4紙為相同
    本票。是本案公訴意旨所指犯罪事實，早經前案提起公訴。
    而前案起訴書認被告所犯法條雖僅記載刑法第339條第1項之
    詐欺取財罪，惟就被告是否另涉及偽造有價證券部分，觀前
    案起訴書之記載，檢察官係認定此部分尚乏證據足認被告有
    何偽造有價證券犯行，且此部分若成立犯罪，與前案起訴書
    起訴部分有想像競合之裁判上一罪之關係，應為起訴效力所
    及，因而不另為不起訴處分等語。原審此部分認定尚無違誤
    。
七、犯罪事實已否起訴，固以檢察官起訴書所載之「犯罪事實」
    為判斷，惟正如本院前述，法院不受檢察官起訴法條及不另
    為不起訴處分判斷拘束，只要法院認定為實質上或裁判上一
    罪，檢察官僅起訴一部犯罪事實，其效力即及於他部，縱使
    他部記載為不另為不起訴處分，亦為無效之不起訴諭知，法
    院不受該記載之拘束，仍得就全部犯罪事實為審理判決，更
    不受檢察官僅記載詐欺取財罪嫌法條之拘束，而應就是否涉
    犯偽造有價證券罪嫌部分，併予審理判斷。惟前案經起訴後
    ，經原審法院於104年12月30日，以104年度易字第769號判
    決被告詐欺取財罪無罪，經檢察官提起上訴，本院（他庭）
    於105年3月16日，以105年度上易字第269號判決駁回檢察官
    上訴而無罪確定，有各該判決書再卷可證（參見本院卷第27
    至38頁）。經本院依職權調閱前案偵查及歷審審理卷證，被
    告並無隱匿自己以「陳宜倩」之名義簽發如附表一（即如附
    表二）本票之事實，客觀上該等事實並無不能審理調查之情
    。且前案已敘明不另為不起訴處分之理由為：「告訴意旨固
    認被告另涉犯偽造有價證券部分，惟依被告及告訴人所述，
    被告尚係應告訴人要求而以其名義開立上開本票作為擔保債
    務，僅係故意錯寫自己之身份資料，尚難認其有何冒用或捏
    造他人名義開立票據之犯意，此部分尚乏證據足認被告有何
    偽造有價證券犯行」等語（104年度調偵字第811號起訴書參
    見）；前案第一審判決理由亦有如下認定：「考以被告為性
    工作者，其為保護個人隱私及人身安全，未向性交易對象之
    告訴人表明真實姓名、工作場所及個人資訊，與一般社會常
    情無悖，則被告基於此等考量而於本票上填載虛偽姓名及身
    分證字號，以免使告訴人知悉前係告知虛偽姓名，並避免揭
    露個人資訊，亦非不能想像」等語（原審法院104年度易字
    第769號判決參見）；前案第二審即確定判決理由亦有記載
    ：「賣春女子常以花名替代本名，而被告開口告貸、取得金
    錢在先，開立訟爭支票在後，業如前述，是以，被告簽發訟
    爭本票填載虛偽姓名及身分證字號，係嗣後為償還債務所開
    立之證明，並非行為之初即表明不實姓名或身分證字號，自
    不能據以推定自始即有不法所有之意圖而施用詐術」等語（
    本院105年度上易字第269號判決參見）。足見前案不論檢察
    官及一、二審法院，均已就是否構成偽造有價證券犯嫌之他
    部事實，已為調查審酌，如認為該部分有罪，即應就此部分
    為有罪判決，而就詐欺取財部分於判決理由以不另為無罪之
    諭知記載，前案判決均未如此為判決，足認是認定該部分（
    即偽造有價證券）罪行不成立，因為與起訴之詐欺取財部分
    ，均為無罪，礙於傳統實務認為犯罪事實之一部無罪、他部
    亦無罪，兩者間不生不可分之關係，而無從於主文為一個無
    罪判決，僅能於理由中附帶論及，甚且連「不另為無罪之諭
    知」的記載也只能省略。又縱認偽造有價證券犯行部分，自
    前案判決書表面上觀之未為判決，但基於一事不再理原則所
    架構之既判力擴張觀念，前案經起訴的詐欺取財犯嫌部分既
    經前案判決無罪確定，與之有裁判上一罪的偽造有價證券犯
    嫌部分，亦應為無罪判決效力所及，始符前述所指一事不再
    理憲法原則之真諦。
八、基於一事不再理、禁止雙重危險的憲法原則，刑事訴訟法第
    302條第1款所定：案件有「曾經判決確定者」，應諭知免訴
    之判決，當不限於有罪判決，而應包括無罪判決在內。是前
    案既就與本案所訴偽造有價證券部分，有裁判上一罪關係之
    詐欺取財部分為無罪判決確定，且前案並無客觀上不能就偽
    造有價證券為審理判決之情，甚且於確定判決理由中實已敘
    及不成立犯罪之旨，基於一事不再理原則，自應及於本案所
    起訴之事實，應為免訴判決。尤其自檢察機關之立場而言，
    前案已明白在起訴書中另書立偽造有價證券不成立犯罪之理
    由，卻未見任何新事實或證據理由之說明，更無何極重要之
    公共利益等情，即於本案就相同行為再行起訴，實已有違禁
    反言原則，侵害被告合法的信賴保護利益，附此敘明。
九、本案檢察官起訴已有違禁反言原則，業如前述，上訴意旨同
    再違禁反言原則，仍執前詞主張本案事實與前案事實，為犯
    意各別、行為互殊的數罪併罰關係，無視一事不再理原則對
    於被告的憲法保護，執意造成對被告的雙重危險，其上訴顯
    無理由。惟原審判決認前案確定判決並未就被告是否涉犯偽
    造有價證券部分有何判斷，又認此部分犯行既經前案起訴，
    則應屬該案是否有「漏未判決而應予補充判決」之問題，而
    就本案起訴部分為公訴不受理之諭知等語，亦有違誤。蓋原
    審所稱「補充判決」係就數罪併罰案件，其中一罪或數罪有
    未予判決的救濟方式，而本案事實與前案確定無罪的事實為
    裁判上一罪關係，並非實質上競合的數罪併罰關係；且「漏
    未判決」用語，乃指實質上或裁判上一罪中之他部事實未予
    判決（參見刑事訴訟法第379條第12款前段「已受請求之事
    項未予判決」），與數罪中之某罪「漏判」，其用詞不容混
    淆；又本案起訴事實已為前案確定無罪判決效力所及，應為
    免訴判決，原審判決卻諭知不受理判決，並要求前案法院就
    此為事實上不可能的「補充判決」。是原審判決認事用法均
    有不妥，而本院認本案應為免訴判決，原審未諭知免訴判決
    自有不當，應由本院將原判決撤銷，自為免訴判決之諭知，
    以維被告之權益，並符法制。
十、本件爰不經言詞辯論，逕為諭知免訴之判決。
據上論斷，應依刑事訴訟法第369條第1項前段、第364條、第302
條第1款、第307條，判決如主文。
本案經檢察官陳建宏提起公訴及上訴，檢察官曾鳳鈴到庭執行職
務。
中    華    民    國   109    年    2     月    27    日
                  刑事第二庭    審判長法  官  周盈文
                                      法  官  郭豫珍
                                      法  官  錢建榮
以上正本證明與原本無異。
如不服本判決，應於收受送達後20日內向本院提出上訴書狀，其
未敘述上訴之理由者並得於提起上訴後20日內向本院補提理由書
（均須按他造當事人之人數附繕本）「切勿逕送上級法院」。
                                      書記官  許俊鴻
中    華    民    國    109   年    3     月    4     日